臺灣臺中地方法院民事判決  
110年度訴字第516號
原      告  許玉花
訴訟代理人  詹志宏律師
複  代理人  邱怡菁
被      告  邱金木
            兆豐國際商業銀行股份有限公司

上  一  人
法定代理人  張兆順
上  一  人
訴訟代理人  邱金生
上開當事人間確認通行權等事件，本院於中華民國111年6月1日
言詞辯論終結，判決如下：
    主　　文
原告之訴駁回。
訴訟費用由原告負擔。
    事實及理由
壹、程序方面：
    按訴狀送達後，原告不得將原訴變更或追加他訴。但請求之
    基礎事實同一者，不在此限，民事訴訟法第255條第1項第2
    款定有明文，查原告起訴聲明求為判決：確認原告所有坐落
    臺中市○○區○○段0000地號土地（下稱系爭土地），對被告邱
    金木所有坐落同段1366地號、1367地號土地，就附圖所示B
    部分面積9.89平方公尺、C部分面積17.87平方公尺之土地有
    通行權存在，其後追加對邱金生所有，由被告兆豐國際商業
    銀行股份有限公司（下稱兆豐公司）所信託管理之坐落同段
    1365地號土地，就附圖所示A部分面積27.74平方公尺之土地
    有通行權存在，均係基於系爭土地為袋地，所為確認通行權
    之請求，其社會基礎事實同一，依上開說明，尚無不合，應
    予准許。
貳、實體方面：　　　
一、原告主張：伊於民國93年10月間購得系爭土地及同段1342地
    號及1343地號土地，即分別於同段1342地號及1343地號土地
    上建造建築物二棟，分別作為補習班使用及住○○○○○○○○段00
    0號建物，門牌號碼：臺中市○○區○○路0巷00弄00號），前者
    興建時乃建物前方之15m計畫道路（即公安路），後者則房
    屋前有8m計畫道路(即月湖路2巷30弄巷道），住宅使用房屋
    甫建妥後交通便利，近年卻因不明原因，遭邱金木將月湖路
    2巷30弄全部封阻，導致伊所有系爭土地無適宜之聯通至附
    近公路，而成為袋地，而邱金木阻斷通行處，即其所有坐落
    同段1366地號、1367地號土地，另該部分之通行路徑，亦需
    經過邱金生信託兆豐公司管理之同段1365地號土地，故依據
    民法第787條第1項及第2項之規定，請求通行附圖所示A、B
    、C部分面積之道路等語。起訴聲明求為判決：確認原告所
    有系爭土地，對邱金木所有坐落同段1366地號、1367地號土
    地，如附圖所示B部分面積9.89平方公尺、C部分面積17.87
    平方公尺之土地有通行權存在；對兆豐公司受邱金生信託之
    坐落同段1365地號土地，如附圖所示A部分面積27.74平方公
    尺之土地有通行權存在。
二、被告抗辯：系爭土地及同段1342地號及1343地號三筆土地均
    為原告所有，彼此互相連貫相通，且同段1343地號土地緊鄰
    臺中市后里區公安路（客運通行道路），交通極為便利，客
    觀上不生與公路無適宜聯絡「袋地」之情形，其導致系爭土
    地無法通行，係因原告於108年2月12日在臺中市○○區○○段○0
    000地號土地及同段1343地號土地興建同段765建號及766建
    號建物，因此阻斷至公路聯絡，屬任意行為應由自己承受，
    且同段1365、1366及1367地號土地，設有門禁設施，自始至
    終均非供公眾通行之土地，其作為計畫道路用地，該建築物
    於施工中或建築完成後，如必須利用尚未開闢（徵收）之道
    路用地作為進出通道者，涉及私權範圍，應自行協調辦理，
    原告主張之通行權無法律依據，且與現行法律及行政命令不
    合等語置辯。答辯聲明求為判決：駁回原告之訴。
參、得心證之理由：
一、查原告於93年10月12日因買賣登記取得系爭土地及同段1342
    地號及1343地號土地所有權，除於南側緊鄰公安路興建建物
    經營補習班外，另於107年12月6日於同段1342地號及1343地
    號土地上建造完成門牌號碼：臺中市○○區○○路0巷00弄00號
    房屋一棟（即同段建號766號建物）。另同段1366地號、136
    7地號土地為邱金木所有，而同段1365地號原為邱金生所有
    ，現信託登記由兆豐公司管理中，業據兩造提出上開土地登
    記謄本、建物登記謄本及初編證明書為證，且兩造對上開事
    實，亦不爭執，可信為真。
二、按土地因與公路無適宜之聯絡，致不能為通常使用時，除因
    土地所有人之任意行為所生者外，土地所有人得通行周圍地
    以至公路，民法第787條第1項定有明文，至於所謂任意行為
    （德文 willkurliche Hand-lung），係指於土地通常使用
    情形下，因土地所有人自行排除或阻斷土地對公路之適宜聯
    絡而言，例如自行拆除橋樑或建築圍牆致使土地不能對外為
    適宜聯絡即是。惟土地之通常使用，係因法律之變更或其他
    客觀情事變更，致土地所有人須改變其通行者，則不屬之，
    上開條文之立法理由亦有記載明確。查本件原告所有坐落系
    爭土地、同段1342地號及1343地號土地，既均屬原告一人所
    有，且三筆土地相互連接，原告非不得就自己所有之三筆土
    地統合規劃運用，自行調整土地通行之方案。次查，系爭土
    地由北到南依序分別為系爭土地、同段1342地號及1343地號
    三筆土地，而1343地號土地南面確實緊鄰公安路可做為通行
    ，此亦為原告所是認（見本院卷第336-337頁），原告則主
    張1343地號土地本身土地即極為狹長之長方形土地，長為52
    公尺，寬為5公尺，依照建築技術規則建築設計施工篇第2條
    之規定，道路臨建築線距離倘逾越20公尺者，該私設通路之
    寬度不得小於5公尺，若依照被告所辯系爭土地可通行1343
    地號土地至公路，則1343地號土地將無法利用，需全部用於
    私設道路用地使用等語，惟查，依照原告所自陳，其於同段
    1342地號及1343地號二筆土地上陸續興建二棟建物，其中一
    棟作為經營補習班使用，另一棟則為做為住宅使用，後者作
    為補習班使用之建物位於南側，即面臨15米計畫道路，另住
    宅使用部分位於北側，乃通行房屋前之8米計畫道路等語，
    並提出分照圖為證（見本院卷第159、160頁及165頁），而
    經營補習班使用之建物，門號為臺中市○○區○○路000號，發
    照日期為106年6月2日，此業經本院向臺中市政府都市發展
    局調閱106中都建字第1138及1139號卷查核無誤（另影印附
    卷)，另作為住宅使用之建物，於107年12月6日於同段1342
    地號及1343地號土地上建造完成，門牌號碼：臺中市○○區○○
    路0巷00弄00號（即同段建號766號建物），此有原告提出建
    物謄本在卷可參（見本院卷第27頁），二棟建物間隔部分土
    地做為空地使用，以上有原告提出之分照圖附卷可參（見本
    院卷第165頁），足見原告事後於北側興建住宅用之766建物
    時，將系爭土地及未蓋滿之同段1342地號作為空地使用，係
    欲利用北側計畫道路作為通行方案。然系爭土地既然均為原
    告所有，原告應考量三筆土地之位置、面積及地形實際狀況
    ，並考量現有法令規定，於法令允許範圍內妥為使用，然原
    告既然知悉其所有三筆土地需綜合考量使用，長度超過20公
    尺之情形下，私設道路需有5公尺之限制，其在興建房屋時
    ，即需考量法令上之限制，不宜在狹長土地上連續興建間隔
    之二棟房屋，若欲充分使用系爭土地，考量原告所有系爭土
    地等三筆土地南側已有公安路可對外通行，似非不得先於北
    側興建房屋，而在南方土地預留空地，作為通行公安路之用
    ，除使北側之系爭土地等可先獲得充分之運用，另一方面在
    南側預留空地，可使三筆土地對外通行無虞，至於興建房屋
    長度為何？則可按自己實際需求及法令之限制而為設計興建
    ，並無強行通行北側被告土地之必要，乃原告未按照其所有
    之土地現有狀況，而堅持為現有二棟房屋之分離設計，除南
    側經營補習用房屋通行公安路外，另於北側住宅房屋之出入
    口設計需由北側之被告土地為通行，顯屬原告個人自行排除
    原有可通行道路之狀況所致，此間亦無法律之變更或其他客
    觀情事變更，致使須改變其通行狀況情事發生，則原告北側
    住宅房屋無法通行，顯係因原告之任意行為所致，其依上說
    明，原告自不得主張通行周圍之土地以至公路。
三、次查，被告所有之同段1367、1366及1365地號，現況之道路
    範圍，屬於未開闢之計畫道路範圍內，且路名為「臺中市后
    里區富春路53巷」，非屬供公眾通行之道路，公所亦查無養
    護計畫，此有臺中市養護工程處110年7月21日中市建養工山
    字第1100045174號函附卷可參（見本院卷第141頁），至於
    臺中市政府就原告於興建上開住宅用建物築(即建號766建號
    ）時，雖曾就北側所面臨之月湖路2巷30弄劃定建築線乙節
    ，然查，原告於聲請建築過程，亦曾提出切結書內載明：原
    告於同段1342及1343地號土地上申請建造執照，基地臨接之
    計畫道路或經指定之建築線之現有巷道，其鋪面、排水溝等
    公共設施尚未闢築完成，於建築工程放樣勘驗前，自行開闢
    完成3.5公尺施工道路，及依實際需要之臨時排水系統，並
    於申請使用執照前，完成排水系統並連接至現有或公共排水
    ，並完成出入通路路面舖設，而出具切結書（見本院卷第18
    1頁），是見原告申請以計畫道路作為建築線，尚自行出具
    切結書保證會完成排水系統及路面舖設等事項，足見申請建
    築線並非代表被告之土地已被行政機關認定為被告有提供原
    告使用之義務。縱使被告所有之上開三筆土地現況設置為道
    路之使用，然其既然非屬供公眾通行之道路，充其量僅為私
    設道路，在未完成徵收之前，實難僅以其經申請建築線使用
    ，即認為有供公眾通行之義務，原告據此主張被告有容忍其
    通行之義務云云，尚非有據。
四、再者，系爭土地北側（即月湖路2巷30弄）屬后里都市計畫
    內之8公尺計畫道路用地及臺中市后里區富春路53巷為臺中
    市政府106年11月21日公告發布實施「擴大及變更后里主要
    計畫（第三次通盤檢討）（第二計畫）案」之79-8M計畫道
    路，建築線依據為系爭土地北側計畫道路，另查，前開計畫
    道路實施都市計畫時間，係於69年8月7日臺中市政府公告發
    布實施「變更及擴大后里都市計畫案」。而同段1342地號土
    地，領有臺中市核發之106年建字第1239號建築執照套繪管
    制並領有使用執照在案，該地號建築基地臨接8公尺未開闢
    計畫道路，建造執照核發有依內政部102年2月6日台內營字
    第1020800210號令檢討備註：「本基地臨接經指定建築線之
    8公尺未開闢計畫道路用地為出入通路，新建建築物應於建
    築工程放樣勘驗前，自行開闢完成3.5公尺及施工道路及依
    實際需要之臨時排水系統；並完於申請使用執照前，完成排
    水系統，並連接至現有或公共排水，並完成出入通路路面舖
    設」，依據內政部87年8月4日台內營字第8772435號函示，
    依法提供預留作為公眾通行之道路者，土地所有權人自不得
    設置路障，阻止路人通行，該道路主管機關並得予以排除等
    語，此有臺中市政府都市發展局111年2月21日中市都測字第
    1110031868號函在卷可參（見本院卷第263頁至264頁），是
    依照上開函示，系爭土地北側土地雖已規劃為8公尺計畫道
    路用地，然土地所有權人不得阻止路人通行之前提，亦需以
    該土地已依法預留作為公眾通行之道路，然被告既否認系爭
    土地北側之土地有作為公眾通行之使用，且依照前揭臺中市
    政府養護工程處函文，亦認定該土地非屬供公眾通行之道路
    ，更何況，備註欄所示事項，亦僅強調申請人（即原告）需
    自行完成排水系統及路面舖設事項，亦有臺中市政府都市發
    展局111年4月7日中市都工字第1110070484號函附卷可參（
    見本院卷第299頁），且原告提出之前揭切結書內容，更是
    保證自己完成該等事項，均無法認定被告已同意提供土地作
    為公眾使用，是本件自無上開內政部函文適用之餘地，亦難
    以系爭土地北側被告所有之土地，曾經臺中市政府劃為建築
    線乙節，即認為被告有容忍通行使用之義務。
五、本件原告現有之興建方案，乃原告個人為求土地最大利益所
    為之設計，然原告所有之系爭土地等三筆土地，既均屬原告
    所有，本應由原告依照土地現況及現有法令妥為運用，造成
    北側之系爭土地無法通行被告之土地對外通行及系爭土地淪
    為荒地，乃原告未按照土地現況及現有法令限制所致，尚難
    以被告拒絕原告通行之方案，即認為被告所為為損人不利己
    ，而違背誠實信用之原則，是原告此部分之主張，亦無可採
    。　　
六、綜上所述，原告依據民法第787條第1項及第2項主張其得通
    行被告之土地，為無理由，從而，原告起訴請求：確認原告
    所有系爭土地，對邱金木所有坐落同段1366地號、1367地號
    土地，如附圖所示B部分面積9.89平方公尺、C部分面積17.8
    7平方公尺之土地有通行權存在；對兆豐公司受邱金生信託
    之坐落同段1365地號土地，如附圖所示A部分面積27.74平方
    公尺之土地有通行權存在，均無理由。應予駁回。
七、本件事證已經明確，兩造其餘主張舉證及攻擊防禦方法，核
    與判決結果不生影響，故不一一論述。　　
肆、據上結論：原告之訴為無理由，依民事訴訟法第78條，判決
    如主文。
中　　華　　民　　國　　111 　年　　6 　　月　　15　　日
                  民事第一庭  法  官  許石慶
正本證明與原本無異。
原告如不服本判決，應於判決送達後20日內向本院提出上訴狀 (
須附繕本)。如委任律師提起上訴者，應一併繳納上訴審裁判費
。
中　　華　　民　　國　　111 　年　　6 　　月　　15　　日
                              書記官  陳其良